---
title: "Ejercicio de limpieza de datos"
author: "Guillermo"
date: "2024-04-09"
output: html_document
---

```{r setup, include=FALSE}
knitr::opts_chunk$set(echo = TRUE)
```



### PASO 0

IMPORTANTE: LEER EL DOCUMENTO README.

INSTALACION DE LIBRERIAS NECESARIAS


```{r PASO 0}
library(readxl)
library(dplyr)
```
<br><br><br>

### PASO 1
CARGA DE LOS ARCHIVOS Y VISUALIZACION INICIAL VEASE LAS NOTAS ADICIONALES A CADA LADO DEL CODIGO.  
CONOCEMOS LA TERMINACION DEL ARCHIVO EXCEL.    
SI NO, USARIAMOS read_excel.  



```{r PASO 1}



Poblacion01<- read_xls("C:/Datos/padronmunicipal/pobmun01.xls")     
Poblacion21<- read_xlsx("C:/Datos/padronmunicipal/pobmun21.xlsx")

```




NORMALMENTE SE USARIA VIEW, O HEAD Y TAIL, NO LAS 3.   
PONDREMOS LAS 3 A EFECTOS DIDACTICOS.  




```{r}

View (Poblacion01)
View (Poblacion21)


head (Poblacion01)
head (Poblacion21)


tail(Poblacion01)
tail(Poblacion21)

```


CORREGIMOS EL PROBLEMA DEBIDO A QUE LA PRIMERA LINEA DEL EXCEL ES UNA NOTA.



```{r}

Poblacion01<- read_xls("C:/Datos/padronmunicipal/pobmun01.xls", skip = 1, col_names = TRUE) 
Poblacion21<- read_xlsx("C:/Datos/padronmunicipal/pobmun21.xlsx", skip = 1, col_names =  TRUE)

```

<br><br><br>

### PASO 2
ANALISIS (muy) INICIAL DE LOS DATOS; CENTRANDONOS EN LA CANTIDAD DE POBLACION NUEVAMENTE, VEASE NOTAS INTERIORES AL LADO DEL CODIGO.  

ANALISIS SIMPLES MUY INICIALES. SOLO PARA TENER UNA IDEA. SON PARA NOSOTROS Y NO PARA LOS DEMAS.  
POR ELLO NO NOS MOLESTAMOS EN COSAS COMO CAMBIAR NOMBRES EN EL GRAFICO ETC.  



```{r PASO 2}


dim (Poblacion01)             
dim (Poblacion21)             ###   ###

summary (Poblacion01)     
summary (Poblacion21)  

plot (Poblacion01$POB01)        
plot (Poblacion21$POB21)        


barplot (Poblacion01$POB01)
barplot (Poblacion21$POB21)



```




<br><br><br>

### PASO 3
ESTUDIO DE LAS DIFERENCIAS EN EL LISTADO DE MUNICIPIOS.  

EL PUNTO ANTERIOR NOS MOSTRO QUE EL NUMERO DE FILAS (MUNICIPIOS) ES DIFERENTE.   
DEBE ESTUDIARSE Y SOLUCIONARSE AL COMBINAR LOS DATOS DE LAS TABLAS.  


```{r PASO 3}

Discordanciasmunicip <- anti_join (Poblacion01, Poblacion21, by= c("NOMBRE","PROVINCIA"))
print (Discordanciasmunicip)

```



VEMOS QUE HAY MAS DE 1300 DIFERENCIAS.  
LAS ESTUDIAREMOS MAS DETALLADAMENTE.  


```{r}

municipios01 <-Poblacion01[,c("NOMBRE", "PROVINCIA")]
municipios21 <-Poblacion21[,c("NOMBRE", "PROVINCIA")]
diferencias <- setdiff (municipios01,municipios21)
print(diferencias)


```



<br><br><br>

### PASO 4

EN EL PUNTO ANTERIOR, HEMOS AMPLIANDO EL NUMERO DE ERRORES VISIBLES USANDO print(diferencias, n=1400).  
NO LO HEMOS INCLUIDO PARA NO SATURAR EL DOCUMENTO.


VEMOS EN ESA AMPLIACION QUE MUCHOS DE LOS ERRORES SON POR DISTINTA NOMENCLATURA DE LA PROVINCIA.  
INTENTAREMOS CORREGIR LAS DIFERENCIAS POR ESA UNA DIFERENTE NOMENCLATURA.  


SOBREESCRIBIMOS LA VARIABLE DIFERENCIA ANTERIOR. NO VAMOS A NECESITARLA.
EN OTROS CASOS PUEDE SER ADECUADO CONSERVARLA.  


```{r PASO 4}


Provincias01 <- unique(Poblacion01$PROVINCIA)
Provincias21 <- unique(Poblacion21$PROVINCIA)



diferencias <- setdiff (Provincias01, Provincias21)
print (diferencias)

```



ESTO NOS HA DADO LOS NOMBRES DISTINTOS DE LA TABLA POBLACION 01.  
PARA OBTENER LOS DE POBLACION 21, LO MAS FACIL ES INVERTIR EL ORDEN EN setdiff.  


```{r}

diferencias2 <- setdiff (Provincias21, Provincias01)
print (diferencias2)


```



PROCEDEMOS A SUSTITUIR LOS NOMBRES PARA QUE LA NOMENCLATURA SEA LA MISMA.


```{r}


nombresviejos <- c("Araba/Álava", "Balears, Illes", "Bizkaia","Coruña, A", "Gipuzkoa" ,"Palmas, Las" ,"Rioja, La" )
nombresnuevos <- c("Álava","Balears (Illes)","Vizcaya","Coruña (A)","Guipúzcoa", "Palmas (Las)","Rioja, La")


Poblacion21$PROVINCIA <- ifelse(Poblacion21$PROVINCIA %in% nombresviejos, 
                                nombresnuevos[match(Poblacion21$PROVINCIA, nombresviejos)],
                                Poblacion21$PROVINCIA)


```



COMPROBAMOS SI ASI DISMINUYE EL NUMERO DE DIFERENCIAS.


```{r}

municipios01 <-Poblacion01[,c("NOMBRE", "PROVINCIA")]
municipios21 <-Poblacion21[,c("NOMBRE", "PROVINCIA")]
diferencias <- setdiff (municipios01,municipios21)
print(diferencias)           


```


VEMOS QUE HEMOS REDUCIDO EL NUMERO DE DIFERENCIAS EN UNOS 400.  
POR ULTIMO, Y AUNQUE QUIZAS NO LO USEMOS MAS ADELANTE, IGUALAREMOS EL NOMBRE DE LA COLUMNA "VARONES", SUSTITUYENDOLO POR "HOMBRES".  



```{r}

colnames(Poblacion01)[colnames(Poblacion01) == "VARONES"] <- "HOMBRES"


```


<br><br><br>

### PASO 5

LIMPIEZA DE LAS DISCORDANCIAS A NIVEL DE NOMENCLATURA MUNICIPAL.


SIGUE HABIENDO CASI 1000 MUNICIPIOS CON  DISCORDANCIA EN LAS DOS TABLAS.  
VAMOS A LOCALIZARLOS Y EXAMINARLOS.


VOLVEREMOS A SOBREESCRIBIR LA VARIABLE "DIFERENCIAS" QUE YA NO NECESITAMOS. EN ALGUNOS CASOS PUEDE CONVENIR GUARDARLA.



```{r PASO 5}


# ya habiamos hecho este paso justo antes, como comprobacion de errores en las provincias. Se incluye de nuevo solo a efecto didactico.


municipios01 <-Poblacion01[,c("NOMBRE", "PROVINCIA")]
municipios21 <-Poblacion21[,c("NOMBRE", "PROVINCIA")]
diferencias <- setdiff (municipios01,municipios21)
print(diferencias)

diferencias2 <- setdiff (municipios21,municipios01)
print(diferencias)

```

CREAMOS UN NUEVO ARRAY QUE TENGA TODOS LOS DATOS DE LOS MUNICIPIOS DIFERENTES.  

LO HAREMOS CON "DIFERENCIAS 2" QUE ES EL MAYOR. (debe incluir datos que no esten presentes a la inversa, posiblemente datos no discordantes sino directamente filas no presentes).  


```{r}

municipiosdistintos<- left_join(diferencias2,Poblacion21, by=c("NOMBRE","PROVINCIA"))


```


VAMOS A REPRESENTAR UN GRAFICO SIMPLE DE POBLACION DE LOS MUNICIPIOS NO COINCIDENTES.  
DESACTIVAREMOS LA NOTACION CIENTIFICA EN EL EJE Y. PARA VOLVER A ACTIVARLA USAR options(scipen = 0)


```{r}

options(scipen=999)       
plot (municipiosdistintos$POB21)


```





<br><br><br>

### PASO 6

HEMOS VISTO QUE EN GENERAL ESTOS MUNICIPIOS TIENEN MUY POCA POBLACION, CON SOLO 5 CASOS  QUE RONDAN LAS 30.000 PERSONAS, Y UNO QUE SUPERA LAS 60.000.  

POR SIMPLICIDAD, VAMOS DIRECTAMENTE A ELIMINAR ESTOS MUNICIPIOS.    

EN UN ANALISIS REAL, NO HECHO CON EFECTOS SIMPLEMENTE DIDACTICOS, HABRIA QUE REALIZAR UN PROCESO SIMILAR AL DE LAS PROVINCIAS.  


LO PRIMERO QUE HAREMOS SERA INCLUIR EN EL NOMBRE DE TODAS LAS COLUMNAS  DE CADA TABLA EL AÑO, ASI NO TENDRA LA MISMA NOMEMCLATURA EN CADA TABLA.

```{r PASO 6}



#SI SE QUISIERA HACER USANDO "COLNAMES" POR ALGUN MOTIVO 
#HAY QUE TRANSFORMARLO ANTES EN DATA FRAME.




Poblacion01 <- rename(Poblacion01,
                      HOMBRES01 = HOMBRES,
                      MUJERES01 = MUJERES,
                      CPRO01= CPRO,
                      CMUN01=CMUN)
                      
Poblacion21 <- rename(Poblacion21,
                      HOMBRES21 = HOMBRES,
                      MUJERES21 = MUJERES,
                      CPRO21= CPRO,
                      CMUN21=CMUN)

```


COMBINAREMOS TODOS LOS DATOS EN UNA SOLA TABLA, SALVO AQUELLAS LINEAS EN LAS QUE "PROVINCIA" Y "NOMBRE" 

```{r}

tabla_combinada <- inner_join(Poblacion01, Poblacion21, by = c("NOMBRE", "PROVINCIA"))


```


HACEMOS ALGUNAS COMPROBACIONES.

```{r}

View (tabla_combinada)
str (tabla_combinada)

sum(7168+963)  


# 7168 ES EL NUMERO DE FILAS DE ESTA TABLA. 963 EL NUMERO DE DIFERENCIAS (vease paso 5).  

# EL RESULTADO COMO ERA DE ESPERAR, COINCIDE CON EL NUMERO DE DATOS DE LA TABLA Poblacion21

```


<br><br><br>

# CONSIDERACIONES FINALES

AQUI TERMINA LA PARTE DE LIMPIEZA DE DATOS. NO SE PUEDEN HACER MAS TRANSFORMACIONES SIN SABER EL OBJETIVO.

TODO ESTE TRABAJO ESTA PLANTEADO COMO UNA EXPOSICION DE HABILIDADES Y A EFECTOS DIDACTICOS.  POR ELLO SE HAN SIMPLIFICADO ALGUNAS CUESTIONES. 

EN PARTICULAR LA OPCION DE ELIMINAR LOS DATOS NO COINCIDENTES ES SIMPLE, PERO EN EL MUNDO REAL DEBERIA CONSIDERARSE CUIDADOSAMENTE SU IMPACTO SOBRE LOS RESULTADOS. PROBABLEMENTE NO FUESE LA MAS ADECUADA.

